ACORDAO-COMPLETO-2438911

ACÓRDÃO 2955/2020 ATA 42/2020 - PLENÁRIO

VISTOS, relatados e discutidos estes autos de Relatório de Auditoria, realizada no Departamento Nacional de Obras Contra as Secas - Dnocs, por meio do qual se verificou indícios de irregularidade na Concorrência-Cest/PB 1/2020, relativa às obras da primeira etapa do Sistema Adutor do Ramal do Piancó na Paraíba (Ramal do Piancó) .
ACORDAM os Ministros do Tribunal de Contas da União, reunidos em Sessão do Plenário, diante das razões expostas pelo Relator e com fundamento no art. 276, caput e §1º, do Regimento Interno deste Tribunal, em:
9.1. referendar a medida cautelar concedida em 23/10/2020, por meio da decisão monocrática;
9.2.  dar ciência do presente Acórdão ao Departamento Nacional de Obras Contra as Secas - DNOCS) , informando que o teor integral desta deliberação será disponibilizado no endereço eletrônico www.tcu.gov.br/acordaos e que o acesso às demais peças processuais poderá ser obtido no endereço eletrônico www.tcu.gov.br, opção "vista eletrônica".

Referendo de medida cautelar concedida no âmbito de auditoria nas obras de implementação da Adutora de Piancó-PB (Edital).

Departamento Nacional de Obras Contra as Secas - DNOCS.

3. Interessados/Responsáveis: não há.
3.1. Representante: Secretaria de Fiscalização de Infraestrutura Hídrica, de Comunicações e de Mineração

13.1. Ministros presentes: Ana Arraes (na Presidência), Walton Alencar Rodrigues, Benjamin Zymler, Aroldo Cedraz, Raimundo Carreiro (Relator) e Bruno Dantas.
13.2. Ministros-Substitutos convocados: Marcos Bemquerer Costa e André Luís de Carvalho.
13.3. Ministros-Substitutos presentes: Augusto Sherman Cavalcanti e Weder de Oliveira.

ACORDAO-COMPLETO-2469526

Acórdão 850/2021 - Plenário

RAIMUNDO CARREIRO

Trata-se de Relatório de Auditoria realizada no Departamento Nacional de Obras Contra as Secas - Dnocs, por meio do qual se verificou indícios de irregularidade na Concorrência-Cest/PB 1/2020, relativa às obras da primeira etapa do Sistema Adutor do Ramal do Piancó na Paraíba (Ramal do Piancó) .
2.	O valor estimado para o contrato decorrente do certame é R$ 78.858.000,85  (data-base de agosto/2019) .
3.	Segundo descrito pela unidade técnica na instrução à peça 59, as irregularidades constatadas pela auditoria resumidamente foram as seguintes (peça 46) :
a) projeto básico deficiente e incompleto, haja vista conter os seguintes indícios de irregularidades:
b)	projeto básico não aprovado pela autoridade competente, infringindo o art. 7º, §2º, inc. I, da Lei 8.666/1993;
c) ausência de EIA/RIMA e de Licença Ambiental Prévia para as obras, em afronta ao art. 10 da Lei 6.938/1981, ao art. 6º, inc. IX, c/c o art. 12, inc. VII, da Lei 8.666/1993 e ao art. 8º, inc. I, da Resolução-Conama 237/1997; e
d) não obtenção do Certificado de Avaliação da Sustentabilidade da Obra Hídrica (CERTOH) para o empreendimento, descumprindo o art. 2º do Decreto 4.024/2001.
4.	Em instrução (peça 59) , a unidade técnica analisa os fundamentos do pedido de medida cautelar da seguinte forma, verbis:
3.	A análise se centrará nas irregularidades relacionadas à concessão da cautelar, considerado o caráter de urgência dessa medida, cabendo, em momento processual posterior, o aprofundamento do mérito das questões.
4.	Em despacho de 3/9/2020 (peça 49) , o Exmo. Ministro Relator, manifestou concordância com a proposta da unidade técnica quanto à necessidade de oitiva do Dnocs ante as irregularidades descritas no Relatório de Auditoria, mas não determinou na oportunidade, a suspensão do certame, haja vista que a data de abertura das propostas se daria em 21/9/2020, o que afastaria, naquele momento, o perigo na demora, vislumbrando a possibilidade de o próprio órgão tomar a iniciativa de sanar os vícios constatados na licitação.
5.	A oitiva prévia acerca das irregularidades apontadas no Relatório foi, então, encaminhada ao Dnocs (peça 50) que se pronunciou por meio da Coordenação Estadual da Paraíba nos documentos constantes das peças 51 e 52 que referenciam, também, o link https://drive.dnocs.gov.br/owncloud/index.php/s/xrmKVO93K6SWgC9 que contém documentos de comprovação parcialmente anexados aos autos.
6.	O documento Exposição de Motivos (peça 57) , a seguir transcrito, resume as alegações do Dnocs:
Com relação ao solicitado, passamos a informar o que segue:
a) Com relação ao aludido na alínea "a", o Serviço Técnico dessa   Coordenadoria no Despacho CEST-PB/TEC (0561751) , a¿rmou que a adutora ter ¿cado enterrada, se deu em razão de após o levantamento topográ¿co e visitas no local do trecho, foi veri¿cada a existência de várias entradas de propriedade, e devido ao tubo apenas permitir uma pequena de¿exão, e, por não querer adotar curvas horizontais nas tubulações, preferimos deixá-la toda enterrada. Outro aspecto relevante, é que será implantada apenas uma linha de adutora, e, caso fosse ter trechos aéreos, teria que ser feito os blocos de apoios para as duas etapas, o que aumentaria o custo de implantação para a 1 etapa.
b) Com relação a alínea "b" da referida decisão, informamos que todas as discrepâncias relacionadas ao tipo de adutora em documentos do edital foram corrigidas na Revisão nº 05 do Projeto Básico relativo ao objeto do Contrato nº 03/2019.
c) Por conseguinte, foi inserido na planilha orçamentária da quinta revisão o Projeto relativo ao Contrato nº 3/2019, os materiais e serviços elétricos e de automação pertinentes ao objeto.
d) Informamos que os estudos geotécnicos e de sondagem foram entregues na Revisão nº 05 do Projeto Básico relativo ao Contrato nº 03/2019.
e) Conforme Documento (SEI nº 0619160) , o levantamento correspondente as desapropriações será realizado durante a elaboração do Projeto Executivo da Obra, realizando os cadastros das interferências e das propriedades nas quais a linha adutora irá passar. A empresa projetista, em seu parecer salienta que para elaboração do projeto foi levado em consideração que a implantação do sistema se daria na faixa de domínio do DER/PB e DER/CE e também nas áreas de servidões nas propriedades.
f) Com relação ao aludido na alínea "f" da referida oitiva, informamos que conforme o estabelecido no Decreto 7.983/2013, o custo de referência de obras e serviços de engenharia, exceto os serviços de obras de infraestrutura de transporte, é obtido a partir de composições de custos unitários de referência do Sistema Nacional de Pesquisa de Custos e Índices da Construção Civil - Sinapi. Já, no caso de obras de infraestrutura de transportes, o custo de referência é obtido a partir das composições dos custos unitários do Sicro, de responsabilidade do Departamento Nacional de Infraestrutura de Transportes (Dnit) . Porém, é importante ressaltar que a legislação em vigor não se refere aos valores do Sicro e do Sinapi como limites absolutos de preços e sim como parâmetros referenciais.
Além disso, o Decreto prevê que, no caso de inviabilidade da de¿nição dos custos pelo Sinapi ou Sicro poderão ser utilizados dados contidos em tabelas de referência formalmente aprovadas por órgãos ou entidades da administração pública federal, em publicações técnicas especializadas, em sistema especí¿co instituído para o setor ou em pesquisa de mercado.
Ainda, de acordo com Acórdão 3272/2011-TCU-Plenário, as diversas tabelas de custos mantidas por órgãos e entidades da esfera estadual podem ser consideradas "sistemas especí¿cos instituídos para o setor", sendo pací¿ca sua aceitação como fonte referencial de preços. Portanto, tabelas mantidas por órgãos como Seinfra/CE, Setop/MG, Orse/SE, Embasa/BA e Cagepa/PB, entre outras, são aceitas como formadoras dos preços de referência. Além disso, convém frisar que durante a utilização das tabelas citadas, priorizou-se a aplicação dos insumos do Sinapi, com seus respectivos preços de referência da data base adotada.
O Decreto 7983/2013 ainda dispõe que, na elaboração dos orçamentos de referência, os órgãos e entidades da administração pública federal poderão adotar especi¿cidades locais ou de projeto na elaboração das respectivas composições de custo unitário, desde que demonstrada a pertinência dos ajustes para a obra ou serviço de engenharia a ser orçado em relatório técnico elaborado por pro¿ssional habilitado.
Por último, é importante apontar que, aquelas composições em que não houve a utilização de composições das tabelas Sinapi ou Sicro, se deu pela inexistência de composições de preço unitário que se adequassem aos respectivos serviços.
g) No que diz respeito ao indicado na alínea "g", informamos que as especi¿cações contidas nas especi¿cações de fabricantes foram retiradas na quinta revisão do Projeto Básico relativo a Contratação da Primeira Etapa do Sistema Adutor do Ramal do Piancó.
Na oportunidade, comunicamos que foi assinado o Termo de Recebimento De¿nitivo relativo ao Contrato CEST-PB nº 03/2019 (SEI nº 0388887) , conforme documento (SEI nº 0619164) .
No que diz respeito ao do Certi¿cado de Avaliação da Sustentabilidade da Obra Hídrica (CERTOH) , informamos que foi protocolado sob o nº 020539/2020, na Agência Nacional de Águas, Carta de Solicitação de CERTOH e estamos aguardando os trâmites necessários a obtenção do referido certi¿cado.
Quanto ao EIA/RIMA e a obtenção de Licença ambiental, informamos que tramita nessa Coordenadoria Estadual processo relativo ao tema, sendo envidado esforços a ¿m de obter todas as licenças ambientais relativas ao empreendimento.
7.	As respostas apresentadas não são suficientes para afastar as irregularidades mais relevantes apontadas no Relatório de Auditoria. A mudança de concepção da adutora (de aérea para enterrada) , por exemplo, não se encontra justificada quanto ao ponto fulcral do questionamento, a sua inviabilidade econômica, apontada no EVTEA, estudo esse elaborado com um nível de detalhamento que prevê interferências desse tipo de muito maior monta (que demandam pontualmente o embutimento da adutora no solo) do que a passagem nos acessos a propriedades.
8.	O EVTEA do Ramal do Piancó foi elaborado por empresas de consultoria de engenharia reconhecidas no mercado e é categórico em afirmar que a obra é inviável economicamente se feita a opção pela adutora enterrada. A Cest-PB surpreendentemente ignora essa afirmação, não a refuta em momento algum, e decide onerar a obra em pelo menos R$ 33,3 milhões, correspondente a serviços de escavação de valas (item 58 do Relatório de Auditoria) , sob a lacônica alegação de conveniência aos acessos às propriedades que se situam à margem das rodovias que, na verdade, está contemplada com o enterramento da adutora nesses trechos onde essa solução se fará necessária, como previsto no estudo de viabilidade.
9.	Cumpre lembrar, como dito no relatório, que uma decisão tão fundamental para o seguimento da contratação, que diz respeito à viabilidade da obra, sequer é mencionada no memorial do projeto básico ou em qualquer outro documento que lhe pudesse garantir um mínimo de transparência e de publicidade. Somente a partir da planilha orçamentária é que foi possível identificar essa oneração, sem justificativa técnica, do empreendimento. Tudo isso sem ter havido sequer a aprovação formal do projeto pela autoridade competente, infringindo o art. 7º, §2º, inc. I, da Lei 8.666/1993.
10.	Acerca desse ponto, cumpre salientar que o recebimento do termo definitivo pelo Dnocs (peça 58) , trazido em resposta à indagação do item ii referido acima não supre a aprovação do projeto pela autoridade competente na forma que a lei prevê. 
11.	A aprovação do projeto é ato de outra natureza que pode implicar, eventualmente, a responsabilização da autoridade que o aprovou. Consoante estabelecido no art. 10, inciso I, do Regimento Interno do Dnocs, para obras de valor acima de concorrência, a aprovação caberia à Diretoria Colegiada da Autarquia.
12.	Ocorre que, no caso presente, e de forma contrária ao estabelecido no seu Regimento, o órgão colegiado delegou a competência para a Coordenação Estadual do Dnocs na Paraíba a qual competiria, assim, promover a aprovação do referido projeto, de forma a suprir a exigência do art. 7º, §2º, inc. I, da Lei 8.666/1993. A realização dessa aprovação pela autoridade competente não foi comprovada pelo Dnocs até o momento.
13.	Importante consignar que delegar competência não implica delegar responsabilidade, ainda mais quando se está a lidar com contratos de grande vulto que somados chegam ao montante de R$ 182 milhões (supervisão, fornecimento de tubos, serviços de construção civil da adutora) .
14.	A todo momento cumpre às instâncias superiores do órgão o poder/dever de fiscalizar os atos relacionados a essa delegação. Concretizadas as graves irregularidades identificadas no processo de contratação do projeto básico, explicitadas no Relatório que começam pela fuga à modalidade licitatória, têm sequência com a contratação de uma empresa de pequeno porte, localizada em um município do interior do Rio Grande do Norte, de expertise limitada na elaboração de projetos, culminando na elaboração de um projeto notoriamente incompleto, se impõe ao órgão superior as medidas de correção dos procedimentos e até mesmo de eventual abertura de procedimento administrativo com vistas a averiguar a legalidade e a legitimidade das decisões dos delegatários.
15.	A propósito dessa questão, a jurisprudência do TCU é pacífica no sentido de responsabilizar o delegante, a saber:
O instituto da delegação de competência de competência não exime o autor da delegação do dever de acompanhar os atos praticados pelo agente delegado. Mesmo quando não há a prática direta de atos administrativos, os agentes políticos podem ser responsabilizados, se as irregularidades tiverem um caráter de tal amplitude e relevância que, no mínimo, fique caracterizada grave omissão no desempenho de suas atribuições de supervisão hierárquica. (Acórdão 1346/2013-TCU-Plenário; Relator Marcos Bemquerer) .
A delegação de competência não afasta a responsabilidade do gestor pela fiscalização dos atos de seus subordinados, impondo-se, portanto, que os escolha bem, sob pena de responder por culpa in eligendo ou por culpa in vigilando (Acórdão 1134/2009-TCU-Plenário | Relator: Raimundo Carreiro) .
A delegação de competência não afasta a responsabilidade da autoridade que a delegou. (Acórdão 1786/2014-TCU-Primeira Câmara | Relator: Augusto Sherman) 
16.	Quanto às correções às incongruências também relacionadas à concepção da adutora constantes do edital (referida no item b acima) , a informação "que todas as discrepâncias relacionadas ao tipo de adutora em documentos do edital foram corrigidas na Revisão nº 05 do Projeto Básico relativo ao objeto do Contrato nº 03/2019" só teriam o condão de sanar a irregularidade se o edital fosse republicado. O edital levado à publicação revela-se de tal ordem impreciso que sequer guarda coerência interna quanto à concepção da adutora, se de recalque ou de gravidade no seu maior trecho, denotando o pouco zelo com que foi conduzida a licitação no âmbito da Cest-PB.
17.	Quanto à inexistência de materiais e serviços elétricos e de automação no orçamento (referida no item c acima) , a alegação de que esses itens foram inseridos na revisão do orçamento posteriormente à publicação do Edital também não têm eficácia quanto ao efeito produzido na licitação, sendo que essas alterações se revelam ainda mais graves pois afetam inequivocamente a formulação das propostas. 
18.	A propósito, assim dispõe o §4º, art. 21 da Lei 8.666/1993:
Qualquer modificação no edital exige divulgação pela mesma forma que se deu o texto original, reabrindo-se o prazo inicialmente estabelecido, exceto quando inquestionavelmente não afetar a formulação das propostas.
19.	O mesmo pode se dizer quanto à alegação relacionada à inclusão de estudos geotécnicos e de sondagem (referida no item d acima) na revisão do projeto e da retirada das especi¿cações de fabricantes (referida no item g acima) na quinta revisão do Projeto Básico que da mesma forma se deram em momento posterior ao recebimento das propostas e igualmente têm o potencial de afetar sua formulação, sendo que o item 04.00.01, referente ao fabricante exclusivo, corresponde à 11,2% (item 102 do Relatório de Auditoria) .
20.	Quanto à ausência dos estudos de desapropriação e das interferências, a Cest-PB não apresentou nenhuma alegação adicional àquela já encaminhada durante a auditoria (item 87 do Relatório de Auditoria) , o que não saneia a irregularidade apontada, pois como já dito no item 97 do Relatório: "a falta de previsão quanto às desapropriações é fator importante para o atraso e mesmo para o abandono de obras. Trata-se, portanto, de risco que deve ser equacionado com antecedência, pois resolver questões de desapropriação durante a execução da obra implicará, com grande probabilidade, a ocorrência de atrasos e custos adicionais sempre a eles relacionados".
21.	Em relação às ausências do EIA/RIMA e da licença ambiental, a Cest-PB informa que estão "sendo envidados esforços a ¿m de obter todas as licenças ambientais relativas ao empreendimento".
22.	E quanto ao Certificado de Avaliação da Sustentabilidade, a Cest-PB limita-se a informar o número do protocolo do pedido à Agência Nacional de Águas.
23.	Acerca da licença ambiental, cumpre lembrar que, por expressa determinação legal, não poderia o Dnocs sequer ter tornado público o processo licitatório em tela. É requisito essencial indispensável para licitações de objeto dessa natureza e desse porte. Ao que se descortina, sequer a contratação do EIA/RIMA foi iniciada no âmbito da Autarquia.
24.	É, também, entendimento pacífico na jurisprudência do TCU, consoante excerto proposta de deliberação no Acórdão 1253/2012-TCU-Plenário de relatoria do Ministro André Luiz de Carvalho (item 123 do Relatório de Auditoria) :
73. E aí vale lembrar que o TCU já se posicionou no sentido de que o início de obras sem a devida licença ambiental configura irregularidade grave, conforme consignado no Acórdão 1846/2003-TCU-Plenário, em cujo voto ficou registrado que:
"Não obstante, por meio do também citado Acórdão 516/2003, esta Corte de Contas passou a classificar como irregularidades graves a contratação de obras com base em projeto básico elaborado sem a licença prévia, e o início de obras sem a devida licença de instalação, bem como o início das operações do empreendimento sem a licença de operação, com base nos arts. 2º, § 2º, inciso I e art. 12, ambos da Lei nº 8.666/93, c/c o art. 8º, incisos I, II e III, da Resolução Conama nº 237/97. "
74. Desse modo, vê-se que, ainda que apenas sob o ponto de vista ambiental, a concessão da medida cautelar até já se justificaria, considerando que a fumaça do bom direito se descortina nestes autos.
25.	Cumpre destacar que não se trata de uma mera exigência burocrática, é que dela podem derivar constrições que vão exigir adaptações do objeto bem como medidas de mitigação dos impactos ambientais imprescindíveis ao prosseguimento da obra, o que pode mais adiante implica atrasos e alterações contratuais que podem desvirtuar o objeto licitado e, por consequência, prejuízos ao erário.
26.	No que tange ao CERTOH, cabe registrar que sua ausência vai impedir, nos termos do art.2 º do Decreto 4.024/2001, o financiamento da obra com recursos da União. Há que ser obtido, ao menos, antes do início da obra. Dar-lhe prosseguimento sem cumprir essa condição configura ilegalidade que sujeita o empreendimento a paralisações e atrasos igualmente prejudiciais à racionalidade do gasto público.
Considerações Finais
27.	A partir dos elementos analisados na oitiva prévia, foi possível confirmar a presença dos requisitos para concessão da cautelar indicados na instrução precedente (peça 46) . A fumaça de antijuridicidade se revela na confirmação dos indícios das graves irregularidades constatadas na auditoria realizada no âmbito do Fiscobras.
28.	O perigo da demora consubstancia-se no fato de a licitação estar na fase de recurso do julgamento da habilitação das licitantes, com prazo final previsto para o dia 23/10/2020, consoante informação obtida por telefone, na data de 20 de outubro de 2020, com a Auditoria Interna do Dnocs, permitindo que seja marcada a abertura das propostas de um processo licitatório marcado por irregularidades graves que maculam os princípios da legalidade, da publicidade, da eficiência e da moralidade e, ainda, embutem fundado receio de grave lesão ao erário público e/ou ao interesse público.
29.	De outra parte, verifica-se que a adoção da medida cautelar não configura o periculum in mora reverso, uma vez que a suspensão do objeto de contratação não acarreta explicitamente prejuízo às atividades regulares da Dnocs, tampouco ao interesse público, não tendo sido apresentada pela autarquia qualquer argumentação que pudesse caracterizá-lo. 
CONCLUSÃO
30.	Considerando que a obra não possui licença ambiental prévia que autorize a abertura do processo licitatório;
31.	Considerando que a obra não possui o Certificado de Avaliação da Sustentabilidade da Obra Hídrica (CERTOH) que autorize o seu financiamento com recursos da União;
32.	Considerando que o projeto básico se revela incompleto, uma vez que não contempla elementos essenciais à sua perfeita caracterização;
33.	Considerando que as alterações anunciadas pela Cest-PB se revelam insuficientes para tornar o projeto adequado às exigências do art. 6º, inciso IX, da Lei. 8.666/1993;
34.	Considerando que as alterações necessárias impactam a formulação das propostas e exigem a republicação do edital para lhes dar eficácia, conforme dispõe o §4º, art. 21 da Lei 8.666/1993;
35.	Considerando que a Cest-PB não justificou tecnicamente a sua decisão em majorar a obra em R$ 33,3 milhões, por optar em enterrar a adutora, solução considerada inviável do ponto de vista econômico pelo EVTEA;
36.	Considerando que o projeto básico usado como referência para licitação se origina de um processo licitatório (Convite 1/2019, valor de R$ 323.669,37) com robustos indícios de fuga à modalidade licitatória, uma vez que a Concorrência 1/2019, anulada dois meses mês antes do Convite referido, estimava o valor dos projetos preliminar e básico em R$ 3,4 milhões (item 45 do Relatório de Auditoria) , muito acima do limite legal para a realização dessa modalidade licitatória. 
37.	Considerando que a esse Convite acorreram apenas duas empresas, sendo que apenas uma delas se habilitou a apresentar proposta;
38.	Considerando que a empresa contratada, sediada em um pequeno município do interior do Rio Grande do Norte, a 350 Km da capital, não possui experiência em realização de projetos do porte da adutora do Ramal do Piancó;
39.	Considerando que, com grande probabilidade, em virtude dessa decisão, o projeto contratado possui deficiências grosseiras, não se prestando à licitação da obra;
40.	Considerando que tal projeto sequer tem a aprovação da autoridade competente;
41.	Considerando que a Cest-PB teve competência delegada pela Diretoria Colegiada do Dnocs para contratar a obra que ordinariamente não seria de sua alçada, uma vez que seu valor excede o limite previsto no art. 62, inciso IV, do Regimento Interno do Dnocs;
42.	Considerando que essa delegação não exime o poder/dever do órgão central de fiscalizar os atos nela relacionados, incumbindo-se-lhe as medidas de correção dos procedimentos e até mesmo de abertura de procedimento administrativo com vistas a averiguar a legalidade e a legitimidade das decisões dos delegatários.
43.	Considerando que restaram confirmados os requisitos de antijuridicidade na instrução precedente e que eles não foram elididos pelas respostas à oitiva encaminhadas pela Cest-PB; e
44.	Considerando que o perigo na demora se caracteriza pelo estágio em que se encontra a licitação, em fase de apreciação dos recursos do julgamento da habilitação, o que impõe a adoção de medida cautelar para se impeça o prosseguimento de uma contratação inepta do ponto de vista legal e com flagrante potencial de prejuízo ao erário.
45.	Propõe-se:
45.1.	A adoção de medida cautelar para suspender os atos relacionados à contratação da obra da adutora do Ramal de Piancó, suspendendo-se a Concorrência 1/2020 ou os atos a ela subsequentes caso o certame venha ser finalizado antes da comunicação da medida proposta;
45.2.	Oitiva do Dnocs para que se pronuncie sobre as irregularidades analisadas preliminarmente nos itens 7 a 26 da presente instrução; e
45.3.	Diligência à Administração Central do Dnocs para que informe acerca das providências tomadas quanto às irregularidades constatadas nessa auditoria com vistas à sua correção, uma vez que a delegação de competência conferida à Cest-PB para contratação das obras do Ramal de Piancó não exime o dever de vigilância do órgão que a delegou.
PROPOSTA DE ENCAMINHAMENTO
46.	Ante o exposto, submetem-se os autos à consideração superior, propondo-se:
46.1.	adotar medida cautelar, com fulcro no art. 276 do Regimento Interno/TCU, tendo em vista a existência dos elementos necessários para sua adoção, a fim de que o Departamento Nacional de Obras Contra as Secas (Dnocs) suspenda o andamento da Concorrência 1/2020, cujo objeto é a contratação das obras de construção da primeira etapa do Sistema Adutor do Ramal do Piancó na Paraíba, até que o Tribunal delibere sobre o mérito da matéria ora em apreço e, caso algum contrato já tenha sido firmado, abstenha-se de praticar qualquer ato com vistas à sua execução até a deliberação definitiva desta Corte;
46.2.	realizar a oitiva do Departamento Nacional de Obras Contra as Secas, com amparo no art. 250, inciso V, do Regimento Interno/TCU, para que, no prazo de quinze dias, se pronuncie em relação aos seguintes indícios de irregularidades, à luz da análise realizada nos itens 7 a 26 da presente instrução:
46.2.1.	projeto básico, que serviu de base para a Concorrência-Cest/PB 1/2020, deficiente e incompleto, haja vista conter os seguintes indícios de irregularidades:
a)	alteração injustificada na concepção da adutora, que passou de tubulação aérea para enterrada, contrariando parecer do EVTEA, que assegura ser essa opção economicamente inviável, infringindo o princípio da economicidade e o art. 12, inc. III da Lei 8.666/1993;
b)	discrepância relacionada ao tipo de adutora em documentos do edital, indo de encontro ao art. 6º, inc. IX, da Lei 8.666/1993;
c)	inexistência de materiais e serviços elétricos e de automação no orçamento da Concorrência Cest/PB 1/2020, desobedecendo ao art. 6º, inc. IX, e art. 7º, § 4º, da Lei 8.666/1993;
d)	ausência de estudos geotécnicos e laudos de sondagem, em afronta ao art. 6º, inciso IX, da Lei 8.666/1993;
e)	ausência de projeto de desapropriações e de levantamento de interferências, em afronta ao estatuído no art. 6º, inciso IX, da Lei 8.666/1993; e
f)	ausência de relatório técnico elaborado por profissional habilitado, em desacordo com a disposição do art. 8º, parágrafo único, e art. 5º do Decreto 7.983/2013; e
g)	item do orçamento especificado como fabricante exclusivo, descumprindo a vedação disposta no art. 7º, § 5º, da Lei 8.666/1993.
46.2.2.	projeto básico, que serviu de base para a Concorrência-Cest/PB 1/2020, sem aprovação pela autoridade competente, infringindo o art. 7º, §2º, inc. I, da Lei 8.666/1993;
46.2.3.	ausência de EIA/RIMA e de Licença Ambiental Prévia para as obras da adutora de Piancó, objeto da Concorrência-Cest/PB 1/2020, em afronta ao art. 10 da Lei 6.938/1981, ao art. 6º, inc. IX, c/c o art. 12, inc. VII, da Lei 8.666/1993 e ao art. 8º, inc. I, da Resolução-Conama 237/1997; e
46.2.4.	não obtenção do Certificado de Avaliação da Sustentabilidade da Obra Hídrica (Certoh) para o empreendimento, descumprindo o art. 2º do Decreto 4.024/2001.
45.3	diligenciar a Administração Central do Dnocs com fundamento nos artigos 157 e 187 do Regimento Interno deste Tribunal, para que, no prazo de quinze dias, informe acerca das providências tomadas quanto às irregularidades constatadas nessa auditoria com vistas à sua correção, uma vez que a delegação de competência conferida à Cest-PB para contratação das obras do Ramal de Piancó não exime o dever de vigilância do órgão delegante; e
45.4.	encaminhar cópia da presente instrução ao Dnocs, de maneira a embasar as respostas à oitiva, informando quanto à possibilidade de o TCU vir a determinar a anulação dos atos decorrentes do certame, caso haja elementos suficientes para a decisão de mérito, que caracterizem afronta às normas legais e/ou a possibilidade de ocorrência de prejuízos à Administração.
	É o Relatório.

não há

Não atuou.

REPRESENTAÇÃO. DNOCS. REFERENDO DE CAUTELAR. INDÍCIOS DE IRREGULARIDADES EM CONCORRÊNCIA RELATIVA ÀS OBRAS DA PRIMEIRA ETAPA DO SISTEMA ADUTOR DO RAMAL DO PIANCÓ NA PARAÍBA (RAMAL DO PIANCÓ). PRESENÇA DOS REQUISITOS DE CONCESSÃO DE MEDIDA CAUTELAR INAUDITA ALTERA PARS. DETERMINAÇÕES. CIÊNCIA.

RELATÓRIO DE AUDITORIA (RA)

Secretaria de Controle Externo de Aquisições Logísticas (Selog).

Nos termos do art. 276, § 1º, do Regimento Interno deste Tribunal, submeto a este Plenário, para referendo, a medida cautelar que expedi em 23/10/2020 (peça 31) , ordenando a suspensão dos procedimentos relativos à Concorrência 1/2020, sob a responsabilidade da Departamento Nacional de Obras Contra as Secas (Dnocs) , neste processo de representação.
2.	Trata-se de Relatório de Auditoria realizada no Departamento Nacional de Obras Contra as Secas - Dnocs, por meio do qual se verificou indícios de irregularidade na Concorrência-Cest/PB 1/2020, relativa às obras da primeira etapa do Sistema Adutor do Ramal do Piancó na Paraíba (Ramal do Piancó) .
3.	O final do prazo para a apresentação de recursos relativos à fase de habilitação estava previsto para o dia 23/10/2020.
4.	O histórico da matéria e as análises da Secretaria de Controle Externo de Aquisições Logísticas (Selog) estão devidamente descritos no Relatório.
5.	Reproduzo, a seguir, os fundamentos que embasaram a decisão cautelar que ora submeto ao referendo deste Colegiado:
5.	Quanto à medida cautelar, ordeno cautelarmente a imediata suspensão do certame, em face das razões que passo a expor.
6.	Como é notório, na doutrina que rege a tutela de urgência, a medida cautelar é cabível quando presentes a fumaça do bom direito e o perigo da demora, combinados com a ausência de perigo da demora reverso.
7.	No caso em exame, o requisito de fumus bonis juris está caracterizado pela confirmação, após oitiva, da existência de graves irregularidades já constatadas na ação de fiscalização em exame, o que representa risco de sérios danos ao interesse público decorrentes da necessidade futura de alterações e adaptações do objeto contratado, gerando atrasos a uma obra de grande relevância sócio-econômica.  
8.	Quanto ao periculum in mora, não tenho dúvidas de sua existência, visto que a licitação encontra-se próxima ao final do prazo para a apresentação de recursos relativos à fase de habilitação (23/10/2020) .
9.	Em relação ao perigo da demora reverso, entendo que é presumível que a suspensão cautelar do certame não acarretará lesão ao interesse público. 
10. 	Do exposto, com fulcro no art. 11 da Lei 8.443/1992, DECIDO:
	a) adotar medida cautelar, com fulcro no art. 276 do Regimento Interno/TCU, e DETERMINAR que o Departamento Nacional de Obras Contra as Secas (Dnocs) suspenda o andamento da Concorrência 1/2020 até que o Tribunal delibere definitivamente sobre o mérito da matéria e, caso algum contrato já tenha sido firmado, abstenha-se de praticar qualquer ato com vistas à sua execução;
b) DETERMINAR a realização de oitiva do Departamento Nacional de Obras Contra as Secas - DNOCS, com amparo no art. 250, inciso V, do Regimento Interno/TCU, para que, no prazo de 15 (quinze) dias, se pronuncie em relação aos seguintes pontos:
i) existência do projeto básico deficiente e incompleto, haja vista conter os seguintes indícios de irregularidades:
i.1) alteração injustificada na concepção da adutora, que passou de tubulação aérea para enterrada, contrariando parecer do EVTEA, que assegura ser essa opção economicamente inviável, infringindo o princípio da economicidade e o art. 12, inc. III da Lei 8.666/1993;
i.2) discrepância relacionada ao tipo de adutora em documentos do edital, indo de encontro ao art. 6º, inc. IX, da Lei 8.666/1993;
i.3) inexistência de materiais e serviços elétricos e de automação no orçamento da Concorrência Cest/PB 1/2020, desobedecendo ao art. 6º, inc. IX, e art. 7º, § 4º, da Lei 8.666/1993;
i.4) ausência de estudos geotécnicos e laudos de sondagem, em afronta ao art. 6º, inciso IX, da Lei 8.666/1993;
i.5) ausência de projeto de desapropriações e de levantamento de interferências, em afronta ao estatuído no art. 6º, inciso IX, da Lei 8.666/1993;
i.6) ausência de relatório técnico elaborado por profissional habilitado, em desacordo com a disposição do art. 8º, parágrafo único, e art. 5º do Decreto 7.983/2013;
i.7) item do orçamento especificado como fabricante exclusivo, descumprindo a vedação disposta no art. 7º, § 5º, da Lei 8.666/1993.
ii) projeto básico sem aprovação pela autoridade competente, infringindo o art. 7º, §2º, inc. I, da Lei 8.666/1993;
iii) ausência de EIA/RIMA e de Licença Ambiental Prévia para as obras da adutora de Piancó, em afronta ao art. 10 da Lei 6.938/1981, ao art. 6º, inc. IX, c/c o art. 12, inc. VII, da Lei 8.666/1993 e ao art. 8º, inc. I, da Resolução-Conama 237/1997;
iv) não obtenção do Certificado de Avaliação da Sustentabilidade da Obra Hídrica (Certoh) para o empreendimento, descumprindo o art. 2º do Decreto 4.024/2001;
c) DETERMINAR a realização de diligência junto a Administração Central do Dnocs, com fundamento nos artigos 157 e 187 do Regimento Interno deste Tribunal, para que, no prazo de 15 (quinze) dias, informe acerca das providências tomadas quanto às irregularidades constatadas nessa auditoria com vistas à sua correção, uma vez que a delegação de competência conferida à Cest-PB para contratação das obras do Ramal de Piancó não exime o dever de vigilância do órgão delegante; 
d) ENCAMINHAR cópia da presente decisão, assim como da instrução à peça 60, ao DNOCS, a fim de servir como subsídio às respostas de oitiva, informando-lhe quanto à possibilidade deste Tribunal vir a determinar a anulação dos atos decorrentes do certame, caso haja elementos suficientes para a decisão de mérito, que caracterizem afronta às normas legais e/ou a possibilidade de ocorrência de prejuízos à Administração.
e) DETERMINAR à SeinfraCOM que identifique os responsáveis pelos atos de gestão que configuraram as graves irregularidades já constatadas na ação de fiscalização em exame, que representam risco de sérios danos ao interesse público decorrentes da necessidade futura de alterações e adaptações do objeto contratado, gerando atrasos a uma obra de grande relevância sócio-econômica, e realizem as necessárias audiências;
À Secretaria de Fiscalização de Infraestrutura Hídrica, de Comunicações e de Mineração - SeinfraCOM para as providências cabíveis."
         	Do exposto, VOTO por que seja aprovado o Acórdão que ora submeto a este Colegiado.
TCU, Sala das Sessões Ministro Luciano Brandão Alves de Souza, em 4 de novembro de 2020.
RAIMUNDO CARREIRO 
Relator